【裁判字號】    98,行商訴,114
【裁判日期】    980917
【裁判案由】    商標註冊
【裁判全文】
智慧財產法院行政判決
                                   98年度行商訴字第114號
                                      98年9月3日辯論終結
原      告  甲○○
訴訟代理人  曾信嘉律師
被      告  經濟部智慧財產局
代  表  人  乙○○（局長）住同上
訴訟代理人  丙○○
上列當事人間因商標註冊事件，原告不服經濟部中華民國98年3
月27日經訴字第09806109290 號訴願決定，提起行政訴訟。本院
判決如下：
    主  文
原告之訴駁回。
訴訟費用由原告負擔。
    事實及理由
一、事實概要︰
    原告前於民國97年1月21日以「蘋果203 APPLE203」商標，
    指定使用於商標法施行細則第13條所定商品及服務分類表第
    30 類之「茶葉製成之飲料、咖啡製成之飲料、可可製成之
    飲料、冰、調味醬、餅乾、土司、麵包、蛋糕、漢堡、饅頭
    、蛋餅、鍋貼、蘿蔔糕、餡料、火鍋餃、穀製粉、飯、麵、
    蛋餅皮」商品，向被告智慧財產局申請註冊，嗣於同年10月
    24日並向被告表示願聲明其商標圖樣中未經設計之「蘋果」
    、「APPLE」不在專用之列。經被告審查，認本系爭商標圖
    樣中之「蘋果」、「APPLE」為所指定使用前揭商品成分之
    說明，而其結合數字「203」後，整體圖樣仍屬商品說明文
    字之組合，應不准註冊，於97年11月19日以商標核駁第3111
    41號審定書予以核駁之處分。原告不服，提起訴願，經遭駁
    回，遂向本院提起行政訴訟。
二、原告之主張：
  (一)系爭商標係原告自創之組合文字，就商標圖樣整體觀之，數
    字「203 」的「0 」及外文字「Ａ」結合圖形設計，且將字
    體反白為一完整不可分割之圖樣，整體呈現於相關商品上，
    顯現出獨樹一幟之風格，消費者一眼觀之即可輕易辨識其為
    表彰原告商品之來源，實具有強烈之識別力，並得藉以與他
    人之商品相區別。
  (二)業界慣以與系爭商標有相同文字之「蘋果」或「APPLE 」或
    「蘋果及APPLE 」等描述性文字作為商標圖樣之一部分，並
    且指定於食品商品或餐飲類服務或與系爭商標同一商品組群
    中之商標，經被告審准註冊在案者不勝枚舉，例如組群3001
    「蘋果」及「APPLE 」均各有60多件、「蘋果及APPLE 」則
    有100 多件；組群4302「蘋果」有60多件、「APPLE 」有50
    多件、「蘋果及APPLE 」則有20多件；可見此名稱已為弱勢
    商標。又業界慣以常見水果名等商品描述性文字作為商標圖
    樣之一部分，申請註冊於食品及飲料類商品或餐飲類服務，
    經被告審准註冊在案者眾多，例如類別30、32、42之「
    Orange 」、「橘果子」、「葡萄園」等。再者，原告以相
    同之商標名稱註冊申請在「食品商品」及「餐飲服務」中，
    並獲被告審核核准在案者有註冊號「00000000」、類別「35
    」、指定商品或服務「提供連鎖加盟顧問服務、代理進出口
    服務、代理國內外廠商各種產品之報價投標經銷及商情提供
    、食品零售、飲料零售、郵購、便利商店。」；註冊號「
    00000000」、類別「43」、指定商品或服務「冷熱飲料店、
    飲食店、小吃店、冰果店、茶藝館、火鍋店、咖啡廳、啤酒
    屋、酒吧、飯店、速簡餐廳、自助餐廳、備辦雞尾酒會、備
    辦筳席、外燴、伙食包辦、賓館、汽車旅館、供膳宿旅館、
    代預訂旅館。」；註冊號「00000000」、類別「32」、指定
    商品或服務「碳酸飲料、果汁汽水、礦泉水、纖維飲料、果
    菜汁、綜合植物飲料、仙草汁、燒仙草、檸檬汁、酸梅露、
    蜂蜜茶、麥苗汁、綠豆沙飲料、奶茶、花茶、青草茶、果酸
    飲料、含醋飲料、製飲料配料、啤酒。」等多件商標，被告
    前既允准相同商標文字得註冊於食品類之相同或類似組群或
    餐飲服務之類似組群，即不認渠等商標有描述性說明，或認
    為不具商標或標章識別性，則本著商標審查一致性之原則，
    系爭商標應准註冊。
  (三)由原告於網站列印資料所示，系爭商標以蘋果搭配數字203
    、加以APPLE 搭配數字203 ，並非欲令消費者有商品含有蘋
    果成分之意，按蘋果APPLE 僅是代表高營養人人喜愛的食物
    ，203 則代表創於西元2003年，兩者相結合而成商標，皆係
    寓以暗示性，依一般社會通念，實非直接明顯地表示指定商
    品之說明或與商品本身之描述性用語，其既非同業通用名稱
    ，亦非一般描述性用語，並無商標法第23條第1 項第2 款之
    事由。又原告指定使用之商品，顯少有使用蘋果成分製成，
    而一般相關消費者認知該商標時，難以聯想該等商品係使用
    蘋果成分製成，故被告所言以系爭商標指定使用於該等商品
    易予相關消費者有特定之蘋果品種或加工產品等印象之言，
    實不可採。另原告註冊號數「00000000」、「00000000」、
    「00000000」、「00000000」、「00000000」、「00000000
    」、「00000000」等商標，係使用於早午餐店之連鎖加盟，
    查本件申請指定使用之商品種類，皆為一般早午餐店之商品
    ，今原告將系爭商標指定使用於該等商品，一般相關消費者
    認知該商標時，絕非聯想其成分，而係識別該等商標為原告
    之服務及商譽。故系爭商標之申請註冊並無商標法第23條第
    1 項第2 款之情事。
  (四)原告自92年起使用系爭商標至今已有7 年之久，系爭商標在
    交易上早已成為原告商品之識別標識，因商譽良好，於全國
    有三家直營店及十餘家加盟店，並獲各大雜誌報紙平面媒體
    及電視媒體報導，一般消費者對系爭商標已有相當之認識，
    並認系爭商標代表一定品質服務。今原告以系爭商標申請註
    冊使用於其經營相關之服務項目，應有商標法第23條第4 項
    之適用，而獲准通過註冊才是。
  (五)聲明：1.訴願決定及原處分均撤銷，被告應為系爭商標准予
    註冊之處分。2.訴訟費用由被告負擔。
三、被告之主張：
  (一)按「商標包含說明性或不具識別性之文字、圖形、記號、顏
    色或立體形狀，若刪除該部分則失其商標之完整性，而經申
    請人聲明該部分不在專用之列者，得以該商標申請註冊」，
    固為商標法第19條所明定。惟商標圖樣整體為說明性或不具
    識別性者，應有商標法第23條第1項第1、2款等適用，自不
    適用聲明不專用之規定。（被告公告之「聲明不專用」審查
    要點三參照）。又按「表示商品或服務之形狀、品質、功用
    或其他說明者」，不得註冊，為商標法第23條第1項第2款所
    明定。所謂「商品之說明」係指商標圖樣之文字、圖形、記
    號、顏色、聲音、立體形狀或其聯合式，依社會一般通念如
    為商品本身之說明，或與商品本身之說明有密切關聯者，即
    不得申請註冊，不以一般製造、經銷該項商品者所共同使用
    為必要。
  (二)本件原告申請註冊之商標圖樣中之「蘋果APPLE」為商品之
    說明，雖經原告聲明「蘋果」、「APPLE 」不專用，惟以之
    作為商標結合數字「203 」，整體商標圖樣於指定使用之「
    茶葉製成之飲料、咖啡製成之飲料、可可製成之飲料、冰、
    調味醬、餅乾、土司、麵包、蛋糕、漢堡、饅頭、蛋餅、鍋
    貼、蘿蔔糕、餡料、火鍋餃、穀製粉、飯、麵、蛋餅皮」等
    商品，有使商品相關消費者與商品或其成分產生直接之聯想
    ，當為商品之說明，自有首揭法條規定之適用。而本件整體
    商標圖樣屬商品之說明，自與商標法第19條得聲明不專用之
    規定不符。
  (三)另原告舉出多件其他商標核准案例一節，經查所舉案例其圖
    樣或指定商品服務與本件案情有別，依商標個案審查原則，
    核屬另案及其是否妥適問題，自不得比附援引執為系爭商標
    亦應核准註冊之論據，又原告稱該商標自92年使用至今已有
    三家直營店及十餘家加盟店，消費者已有相當認識應有商標
    法第23條第4 項之適用一節，惟依原告所檢具網路早餐加盟
    店之相關證據資料，與系爭商標圖樣不盡相同，難以證明系
    爭商標因使用，已為消費者認識其為商品來源之識別標識，
    併予陳明。
  (四)聲明：1.駁回原告之訴。2.訴訟費用由原告負擔。
四、本件之爭點：
    系爭商標有無違反商標法第23條第1 項第2 款之規定，是否
    應准予註冊？
五、本院得心證之理由：
  (一)按商標係「表示商品或服務之形狀、品質、功用、或其他說
    明者」，不得註冊，為商標法第23條第1 項第2 款所明定。
    所謂「商品之說明」係指商標之文字、圖形、記號、顏色、
    聲音、立體形狀或其聯合式等，依社會一般通念，如為商品
    本身之說明或有密切關聯者，即有該款規定之適用。又「有
    第1 項第2 款規定之情形…，如經申請人使用且在交易上已
    成為申請人商品或服務之識別標識者，不適用之。」同條第
    4 項另定有明文。而「商標包含說明性或不具識別性之文字
    、圖形、記號、顏色或立體形狀，若刪除該部分則失其商標
    之完整性，而經申請人聲明該部分不在專用之列者，得以該
    商標申請註冊。」復為同法第19條所規定。準此，商標重在
    足使商品之相關消費者認識其為表彰商品之標識，並得藉以
    與他人之商品相區別，而具有識別性。即使有部分商標圖樣
    聲明不專用，如商標圖樣整體為說明性或不具識別性者，仍
    有第23條第1 項第2 款之適用。
  (二)本件原告申請註冊之「蘋果203、 APPLE203」商標圖樣，係
    由反白之中外文與數字結合之「蘋果203」及「APPLE203 」
    上下併列共同置於一黑色長方形內所組合而成。其中，外文
    「APPLE 」之「A 」、「P 」及數字「0 」固略經設計，惟
    該設計並不顯著，予人寓目印象仍為「蘋果203 」及「
    APPLE203」之文字，而中文「蘋果」及外文「APPLE 」皆為
    國人習知習見水果（蘋果）之名稱；「蘋果」或「APPLE 」
    結合單純之數字「203 」，則易予相關消費者有特定之蘋果
    品種或加工產品等印象，系爭商標整體圖樣予人寓目印象，
    實仍未跳脫其為水果名稱之觀感。是原告以之作為商標，指
    定使用於「茶葉製成之飲料、咖啡製成之飲料、可可製成之
    飲料、冰、調味醬、餅乾、土司、麵包、蛋糕、漢堡、饅頭
    、蛋餅、鍋貼、蘿蔔糕、餡料、火鍋餃、穀製粉、飯、麵、
    蛋餅皮」商品，予相關消費者之認知，實寓有說明其商品含
    有蘋果成分，屬於所指定使用商品之內容及品質之說明性文
    字，而有商標法第23條第1 項第2 款所定不得註冊之情事。
  (三)原告雖就系爭商標圖樣中「蘋果」、「APPLE 」2 字聲明不
    在專用之列，惟系爭商標整體圖樣「蘋果203 、APPLE203」
    均為指定使用商品之說明性文字，並非商標法第19條所定僅
    部分商標圖樣係屬說明性文字，為免刪除該部分即失其商標
    之完整性，而允許申請人聲明該部分不在專用之列之情形。
    是以被告就系爭商標圖樣整體審查，認其為指定使用商品之
    說明，有同法第23條第1 項第2 款規定之適用，經核並無不
    合。
  (四)原告所舉前揭多件類似型態之註冊商標諸案例，核各該商標
    圖樣，其個別意義不同，亦與系爭商標圖樣「蘋果203 、AP
    PLE203」之意義有別，或所指定使用之商品或服務與系爭商
    標不同，或所指定使用之商品或服務有別，或部分註冊商標
    圖樣除中文文字外，另加以其他外文文字或設計圖案，整體
    觀察其商標圖樣，足供相關消費者認識其為表彰商品或服務
    之標識，並得藉以與他人之商品或服務相區別，或部分商標
    如「蘋果西打」係由第二層意義而取得識別性，前開案例與
    系爭商標案情有別，或屬另案是否妥適問題，基於商標審查
    個案拘束原則，要難比附援引，執為系爭商標亦應准予註冊
    之論據。而因個案事實及證據態樣差異，於個案中調查審認
    結果，自有不同，商標圖樣之個案近似程度差異及其他因素
    影響各有不同，自不能以其他近似商標之案件，主張得為比
    附援引，要求作相同有利之結論。訴願決定業已論述不予註
    冊之理由，並說明原告引述之前案與本案不同，即與商標審
    查一致性原則、平等原則無違。
  (五)原告雖主張其自92年起使用系爭商標至今已有7 年之久，系
    爭商標在交易上早已成為原告商品之識別標識，原告以系爭
    商標申請註冊使用於其經營相關之服務項目，應有商標法第
    23條第4 項之適用云云。惟依原告所檢具網路早餐加盟店之
    相關證據資料（見本院卷28至36頁），其上所使用之圖樣尚
    有「早餐、BREAKFAST 」等文字，與系爭商標圖樣不盡相同
    ，難以證明系爭商標因使用，已為消費者認識其為商品來源
    之識別標識。且前開資料內容均係介紹原告業經核准之另一
    商標（該商標係圖形結合APPLE203）及其加盟店等訊息，並
    無法得知其具體廣告內容係就「蘋果203 、APPLE203」以商
    標圖樣之方式加以使用，仍無法證明原告以「蘋果203 、AP
    PLE203」作為商標之使用。是以由原告所提出之各項使用證
    據相互勾稽，均無法證明系爭商標圖樣已為相關消費者所熟
    知，足使其於交易上認識「蘋果203 、APPLE203」為表彰商
    品之標識，並得藉以與他人之商品相區別，故本件不符商標
    法第23條第4 項規定，原告前開主張，自無足採。
六、綜上所述，系爭商標有商標法第23條第1 項第2 款所定情形
    。從而，原處分就系爭商標註冊案所為應予核駁之處分，並
    無違誤，訴願決定予以維持，核無不合。原告訴請撤銷，並
    命被告就系爭商標應為核准註冊之處分，為無理由，應予駁
    回。
七、兩造其餘攻擊防禦方法均與本件判決結果不生影響，故不逐
    一論述，併此敘明。
據上論結，本件原告之訴為無理由，依行政訴訟法第98條第1 項
前段，判決如主文。
中    華    民    國    98    年     9    月   17     日
                  智慧財產法院第一庭
                              審判長法  官  李得灶
                                    法  官  汪漢卿
                                    法  官  王俊雄
以上正本係照原本作成。
如不服本判決，應於送達後20日內向本院提出上訴狀並表明上訴
理由，如於本判決宣示後送達前提起上訴者，應於判決送達後20
日內補提上訴理由書（須按他造人數附繕本）。
中    華    民    國    98    年     9    月   17     日
                                    書記官  王英傑


司法院資訊處製作；財團法人民間司法改革基金會備份。
